【裁判字號】    97,消債更,441
【裁判日期】    970908
【裁判案由】    聲請更生程序
【裁判全文】
臺灣高雄地方法院民事裁定          97年度消債更字第441 號
聲 請 人 甲○○
上列當事人聲請消費者債務清理事件，本院裁定如下：
    主  文
更生之聲請駁回。
聲請費用由聲請人負擔。
    理  由
一、聲請意旨略以：聲請人有不能清償債務之情事，前已提出債
    權人清冊，以書面向最大債權金融機構國泰世華商業銀行股
    份有限公司（下稱台新銀行）請求共同協商債務清償方案，
    於民國95年間協商成立並約定每月償還新臺幣（下同）15,7
    22元，自95年7 月起，分120 期，利率5 ％，於96年12月後
    實無力再為繳納而選擇毀諾，無力繼續履行原協商條件，此
    顯非可歸責於己之事由致履行有重大困難，且無擔保或無優
    先權之債務總額未逾1,200 萬元，復未經法院裁定開始清算
    程序或宣告破產，爰聲請更生云云。
二、按「聲請更生或清算不合程式或不備其他要件者，法院應以
    裁定駁回之，但其情形可以補正者，法院應定期間先命補正
    」，消費者債務清理條例第8 條定有明文。又「債務人與金
    融機構協商成立者，不得聲請更生或清算。但因不可歸責於
    己之事由，致履行顯有重大困難者，不在此限」；「本條例
    施行前，債務人依金融主管機關協調成立之中華民國銀行公
    會會員辦理消費金融案件無擔保債務協商機制與金融機構成
    立之協商，準用前項之規定」，復為消費者債務清理條例第
    151 條第5 項、第6 項分別定有明文。衡諸債之關係，係以
    當事人間之信賴關係為基礎，為社會經濟組織之重要支柱，
    故當事人於以法律行為追求自己之利益之際，亦應顧及對方
    之利益，並考量債權債務在社會上之作用，本於誠實及信用
    之原則，行使債權及履行債務。是對於已陷入經濟上困境之
    消費者，若任其於惡性循環之債務窘境中自生自滅，將衍生
    嚴重之社會問題，難以維持安定之社會經濟秩序，故為兼顧
    債權人、債務人雙方之利益，對陷於經濟上困境之消費者，
    乃允其於消費者債務清理條例施行後，得選擇以重建型之更
    生程序或清算型之清算程序清理其債務，藉以妥適調整債務
    人與債權人及其他利害關係人間之權利義務關係，保障債權
    人獲得公平受償，並謀求消費者經濟生活之重建復甦機會。
    惟對於已與金融機構協商成立，或於本條例施行前，已依金
    融主管機關協調成立之中華民國銀行公會會員辦理消費金融
    案件無擔保債務協商機制與金融機構成立協商之債務人，若
    非因不可歸責於己之事由，致履行顯有重大困難，僅係為圖
    謀減免債務，而不為債務之履行，自有違債權契約為誠信契
    約之本旨，故依消費者債務清理條例第151 條第6 項準用同
    條第5 項前段之規定，不得聲請更生或清算，始能避免肇致
    道德危險。次按聲請更生或清算不合程式或不備其他要件者
    ，法院應以裁定駁回之，但其情形可以補正者，法院應定期
    間先命補正，消費者債務清理條例第8條亦有明文規定。
三、經查：
  (一)、聲請人於95年間依「中華民國銀行公會會員辦理消費金融
      案件無擔保協商機制」與各債權銀行協商成立，當時其積
      欠銀行之總債務為1,482,321 元，每月應繳金額15,722元
      ，有協議書及無擔保債務還款計畫書影本各1 份附卷可證
      ，合先敘明。
  (二)、本件聲請人具狀聲請更生，雖同時提出財產及收入狀況說
      明書、債權人清冊、戶籍謄本、協議書、安親班費用收據
      、97 年 度司執字第34003 號執行命令、97年度雄小字第
      1955號民事判決、97年度票字第1901號民事裁定、97年度
      雄小字第19 49 號民事判決、機車行車執照、房屋租賃契
      約書、水電費收據、電信費帳單、統一發票、門診收據明
      細、無擔保債務還款計劃、員工在職證明書、財團法人金
      融聯合徵信中心當事人綜合信用報告、94－96年度綜合所
      得稅各類所得資料清單、財政部高雄市國稅局財產歸屬資
      料清單、勞工保險被保險人投保資料表、毀諾通知書等到
      院，惟聲請人所檢附之上開資料，經核其內容仍未齊備，
      有命補正之必要，並業經本院於97年6 月9 日裁定命聲請
      人應予補正，且該裁定已於97年6 月12日送達，有本院上
      開裁定及送達證書在卷可稽。而聲請人於97年6 月19日向
      本院為補正，然綜觀其補正之內容，除有提出郵局客戶歷
      史交易清單、郵政存簿儲金簿存摺影本、洪見明、洪林金
      珍等人之財產歸屬資料清單及95、96年度綜合所得稅各類
      所得資料清單、瓦斯費用收據、林茂盛95及96年度綜合所
      得稅各類所得資料清單等件，但關於其於95年間依「中華
      民國銀行公會會員辦理消費金融案件無擔保協商機制」與
      各債權銀行協商成立後，有何因不可歸責於己之事由，致
      履行顯有重大困難之證明文件，則未補正。再者，債務清
      償方案成立後，應由債務人按其條件履行，如於其後發生
      情事變更，在清償期間內之收入或收益不如預期，致該方
      案履行困難甚或履行不能，而有不可歸責於己之事由，始
      能聲請更生或清算。而本件聲請人於協商成立後，自95年
      7 月份起至96年11月仍曾按月依協商清償計畫還款，足見
      其於協商成立後尚非無履行協商條件之能力。
  (三)、聲請人主張其父患有重症肌無力症，無法工作，其母在家
      幫忙照顧聲請人之次子，每月給予5000元之褓姆費，致生
      活上增加支出，且伊尚須扶養就學中之長子，以伊每月投
      保薪資42,000元，扣除償還金額15,722元，實難以維持基
      本生活，而無法繼續履行云云。然查，其父名下尚有房屋
      1 筆、汽車2 部，且另有其他扶養義務人，是否仍須聲請
      人之扶養，已非無疑。再者，其父患有重症肌無力症係在
      聲請人為債務協商之前早已存在之事實，非屬不可預期，
      而據以評估可否履行協商條件之事實，與「不可歸責於己
      之事由致履行顯有重大困難」之要件不符。又聲請人表示
      其須扶養二子及無法應付支出之陳述，聲請人並未具體釋
      明其有何生活陷於不能維持之情形，況且其子除聲請人外
      ，尚有一同負扶養義務之人即配偶可共同負擔，更何況聲
      請人本身既已入不敷出，依民法第1118條規定，更應當減
      輕其扶養之義務，而不至於無力償還債務。次查，聲請人
      既已於經濟上陷入困境，本應嘗試更為儉樸之生活，惟於
      其所提生活必要之支出明細內容，其電信、日常生活雜項
      支出費用及其子之安親班費用均所費不茲，實未見其縮衣
      節食、撙節支出，而仍生每個月之開銷超出其可得之收入
      ，因此聲請人無法履行協商條件，本院認為並無可採為不
      可歸責之事由。末查，聲請人既有固定之收入，縱有履行
      不便，亦得經由個別債權銀行協商程序以求適當履行。準
      此，堪認聲請人尚乏不可歸責於己致履行顯有重大困難之
      情形可言。
四、綜上所述，本件聲請人前已與金融機構協商成立，且無不可
    歸責於己之事由致履行顯有重大困難，聲請人聲請更生，要
    與消費者債務清理條例第151 條第5 項規定不符，且聲請人
    既未於期限內補正程式不備事項，應屬聲請更生之要件不備
    ，且無從補正，依首揭條文之意旨，自應駁回其更生之聲請
    ，爰裁定如主文。
中    華    民    國    97    年    9     月    8     日
                        民事庭法  官   謝  雨  真
以上正本係照原本作成。
如不服本裁定，應於裁定送達後10日內，以書狀向本院提出抗告
，並繳納抗告費新臺幣1千元。
中    華    民    國    97    年    9     月    8     日
                               書記官  鄭  翠  蘭


司法院資訊處製作；財團法人民間司法改革基金會備份。
